【裁判字號】    90,自,356
【裁判日期】    901119
【裁判案由】    侵占
【裁判全文】
臺灣臺南地方法院刑事判決
    自  訴  人  戊○○
    代  理  人  丁○○
                乙○○
                丙○○
    被      告  甲○○
    選任辯護人  王叡齡律師
右列被告因侵占案件，經自訴人向本院提起自訴，本院判決如左：
    主  文
甲○○無罪。
    理  由
一、自訴意旨如自訴狀所載（如附件）。
二、訊據被告甲○○堅決否認有業務侵占之犯行，辯稱：肯泰工業股份有限公司向遠
    東國際商業銀行永康分行貸款，而自訴人戊○○係貸款之連帶保證人，惟因肯泰
    工業股份有限公司及自訴人戊○○所簽發之支票均有因存款不足而遭退票之情事
    ，實有不能清償貸款之虞，而其既係遠東國際商業銀行永康分行之經理，自須依
    據開發信用狀約定書第十條、第十三條之規定，對自訴人戊○○在遠東國際商業
    銀行永康分行00000000000000號綜合存款帳戶內合計新台幣二十
    二萬零三百零四元之存款行使抵銷權，以清償部分貸款，其絕無侵占之意圖等語
    。
三、經查：
（一）按刑法上之侵占罪，須行為人主觀上有為自己或第三人不法所有之意圖，而客
      觀上有將自己持有他人之物予以據為己有之行為，始足當之。若行為人主觀上
      並無不法所有之意圖，而客觀上所持有之物亦非他人所有，則縱有占有之行為
      ，亦與侵占罪之構成要件不合。
（二）按寄託物為代替物時，如約定寄託物之所有權移轉於受寄人，並由受寄人以種
      類、品質、數量相同之物返還者，為消費寄託，自受寄人受領該物時起，準用
      消費借貸之規定；又按寄託物為金錢時，推定其為消費寄託；再按稱消費借貸
      者，謂當事人一方移轉金錢或其他代替物之所有權於他方，而約定他方以種類
      、品質、數量相同之物返還之契約，民法第六百零二條第一項、第六百零三條
      、第四百七十四條第一項分別定有明文。故存款人將金錢寄存於金融機構時，
      除另有約定外，於寄存時，該筆金錢之所有權即已移轉予該金融機構，存款人
      已喪失該筆金錢之所有權，其僅取得請求金融機構返還種類、品質、數量相同
      之金錢之權利而已。
（三）自訴人戊○○對於其及肯泰工業股份有限公司所簽發之多張支票均因存款不足
      而遭退票之事實，並不否認，且有中華徵信所拒往資料庫查詢資料列印—查詢
      摘要、遠東國際商業銀行支存領用及退票查詢單等各一份可參，足見肯泰工業
      股份有限公司及自訴人戊○○之經濟狀況不佳，實有不能清償遠東國際商業銀
      行永康分行貸款之虞，應非被告甲○○憑空臆測。又開發信用狀約定書第十條
      、第十三條中亦確有於肯泰工業股份有限公司及自訴人戊○○有不能清償貸款
      之虞時，遠東國際商業銀行永康分行得行使抵銷權之規定，而被告甲○○又係
      以遠東國際商業銀行永康分行之經理之身分，分別寄發存證信函予肯泰工業股
      份有限公司及自訴人戊○○，表示欲對右揭存款行使抵銷權，以清償部分貸款
      之意，有開發信用狀約定書一份及存證信函二份可稽，顯然被告甲○○主觀上
      確係以行使抵銷權之意而將右揭存款沖銷轉帳無疑。姑且不論被告甲○○行使
      抵銷權是否符合法律或開發信用狀約定書之規定，但其主觀上應無為自己或第
      三人不法所有之意圖至明。
（四）右揭款項既係自訴人戊○○寄存於遠東國際商業銀行永康分行，在自訴人戊○
      ○未能提出渠等間另有約定之反證前，應推定該寄存之法律性質為消費寄託，
      則自遠東國際商業銀行永康分行受領右揭存款時起，即已取得所有權。換言之
      ，右揭存款雖係以自訴人戊○○之名義寄存，但所有權已移轉予遠東國際商業
      銀行永康分行，自訴人戊○○已非所有權人，而僅取得請求返還種類、品質、
      數量相同之金錢之權利而已。又在遠東國際商業銀行永康分行尚未給付種類、
      品質、數量相同之金錢予自訴人戊○○之前，自訴人戊○○尚未在遠東國際商
      業銀行永康分行取得任何一筆特定金錢之所有權。故被告甲○○將右揭存款沖
      銷轉帳，客觀上並無將自訴人戊○○所有之金錢據為己有之可言。
四、綜上所述，被告甲○○將右揭款項沖銷轉帳之行為，與侵占罪主觀上及客觀上之
    構成要件均有不合，若自訴人戊○○對該沖銷轉帳有異議，應尋民事訴訟解決才
    係正途，但無論如何，不得執此而認被告甲○○觸犯業務侵占罪。此外，復查無
    其他確切證據足資證明被告甲○○有何業務侵占之犯行，應認不能證明其犯罪，
    應諭知無罪之判決。
據上論斷，應依刑事訴訟法第三百四十三條、第三百零一條第一項，判決如主文。
中    華    民    國      九十      年      十一      月      十九      日
                                臺灣臺南地方法院刑事第五庭
        法  官  彭  振  湘
右正本證明與原本無異。
如不服本判決，應於判決送達後十日內，向本院提出上訴狀（須附繕本）。
                                    書記官  汪  姿  秀
中    華    民    國      九十      年      十一      月      十九      日


司法院資訊處製作；財團法人民間司法改革基金會備份。
